【裁判字號】    89,易緝,137
【裁判日期】    901106
【裁判案由】    詐欺等
【裁判全文】
臺灣板橋地方法院刑事判決                        八十九年度易緝字第一三七號
    公  訴  人  臺灣板橋地方法院檢察署檢察官
    被      告  己○○
右列被告因詐欺等案件，經檢察官提起公訴（八十四年度偵緝第三五三號、第六八一
號），本院判決如左：
    主  文
己○○無罪。
    理  由
一、公訴意旨略以：被告己○○與戊○○（另案經本院判決無罪）共同基於意圖為自
    己不法所有之犯意聯絡，於民國八十二年六月八日，在臺北縣板橋市○○路○段
    六０八巷九十九號之二「快樂床墊有限公司」，由被告己○○簽立借貸合約書，
    並交付發票人為營昇工程有限公司（下稱營昇公司，負責人為戊○○，起訴書誤
    載發票人為候麗華）之支票四張及戊○○所有坐落臺北縣新莊市○○街一八四號
    （起訴書誤載為一四八號）十三樓之建物權狀及同市○○段二０五號之土地權狀
    作為擔保，告訴人乙○○乃貸予新台幣（下同）一百萬元。詎料，上揭支票屆期
    提示均未獲付款，且戊○○明知其所有上揭房地權狀已交予告訴人作為借款之擔
    保，竟於八十二年十二月二十四日向新莊市地政事務所謊稱遺失或滅失而申請補
    發權狀，經該所補發新權狀，致告訴人所持上開權狀因而無效，無從為債權之擔
    保，因認被告涉犯刑法第三百三十九條第一項之詐欺取財及同法第二百十四條之
    使公務員登載不實事項於公文書二罪嫌云云。
二、按犯罪事實應依證據認定之，無證據不得推定其犯罪事實；又不能證明被告犯罪
    者，應諭知無罪之判決，刑事訴訟法第一百五十四條、第三百零一條第一項分別
    定有明文；另按刑法第三百三十九條第一項詐欺罪之成立，以意圖為自己或第三
    人不法所有，以詐術使人將本人或第三人之物交付為要件。所謂以詐術使人交付
    ，必須被詐欺人因其詐術而陷於錯誤，若其所用方法，不能認為詐術，亦不致使
    人陷於錯誤，即不構成該罪，最高法院四十六年台上字第二六０號著有判例。
三、本件公訴人認被告己○○涉犯前揭二罪嫌，無非係以告訴人乙○○之指述，並有
    借貸合約書、發票人為營昇公司之支票及該等票據之退票證明、前揭房地權狀及
    登記簿等影本在卷可稽，且共犯戊○○先稱：將前揭權狀、印鑑交予被告辦理過
    戶，又稱係辦貸款，供詞前後反覆，而被告供稱：「他們有說要拿（權狀）去設
    定抵押，我們有將印鑑證明及權狀交給他們」，足認被告已明知權狀已交予告訴
    人，竟仍謊報遺失，另被告事後逃逸，益證早有詐欺犯意等為其主要依據。訊據
    被告則矢口否認有詐欺取財及使公務員登載不實事項於公文書之犯行，並辯稱：
    係庚○○（起訴書載為曾文福）向告訴人借款的，伊並未借款，只是提出上開房
    地之權狀及支票，並在借貸合約書上簽名，替庚○○作保而已，自無詐欺行為；
    另申請補發上開房地權狀事宜，係戊○○委請代書辦理的，非伊所為，亦無使公
    務員登載不實事項於公文書之犯行等語。經查：
 （一）被告雖辯稱並未向告訴人借款，然告訴人於偵審中皆指訴曾借款一百萬元予
       被告，且據證人丁○○於本院調查中證述：伊透過吳錦君介紹而認識被告，
       ，吳先生並帶著被告到臺北市○○路（西門國小對面）克麗歐餐廳來和伊見
       面，要借一百萬元，伊就要求被告提供一些擔保品。從餐廳回來後，因為沒
       有那麼多錢借給被告，就找到告訴人幫忙，告訴人稱如果擔保品有相當價值
       ，就沒有關係。約二、三天後，告訴人就將一百萬元匯到伊在第一商業銀行
       敦化分行的帳戶內，伊便約被告拿土地及房屋權狀、支票在克麗歐餐廳見面
       ，當面將一百萬元的現金借給被告，而被告拿到錢後，就將擔保的證件交給
       伊，當時告訴人有一同前往，可是沒有到餐廳裡面，而是在外面的車上等候
       ；借錢時伊對被告說，是代表我們這邊的人借出錢的，後來因為被告沒有還
       錢，就告訴被告，事實上借錢給他的是告訴人，證人庚○○於本院調查中證
       述：是被告介紹我向一位丁○○借錢，伊借二百萬元，被告借一百萬元，借
       錢時告訴人未在場，借錢的地點是在臺北市西門町國賓戲院附近的一家咖啡
       廳，借錢時，丁○○並未告知錢是誰的，伊每個月都有付利息，到了沒辦法
       支付時，丁○○才告知錢是從告訴人那裡來的，當時伊和被告都有開票據，
       好像是丁○○要求伊簽三百萬元，又因為伊係和被告一起借錢，所以要以房
       地設定抵押等情（見本院卷第二宗第八十三頁、第八十四頁、第一三五頁至
       第一三八頁）等情節，及依被告簽名書立之借貸合約書第一項所載，被告確
       於八十二年六月八日向告訴人借款一百萬元。惟縱使如此，被告借款行為是
       否構成詐欺，仍應視其是否以詐術使告訴人陷於錯誤，而交付借款為斷。關
       於此點，從上開證人丁○○、庚○○證述內容觀之，被告本來是要向丁○○
       借款的，因丁○○沒錢出借，才找上告訴人，而交付款項當天，並非告訴人
       與被告接洽，且被告並不知出借款項之人係告訴人，直到被告未如期清償，
       丁○○始知告訴人才是出借款項之人，易言之，借款之時，告訴人與被告實
       際上並未接觸，二人間之借款關係，係透過丁○○牽線，在此情況下，被告
       無從對告訴人直接施用詐術，而證人丁○○只是雙方之媒介，利害關係與之
       無涉，則其是否能判斷被告曾為詐欺行為，並準確轉知告訴人，即有可疑；
       參以告訴人於本院調查中供稱，借被告一百萬元，期限是三個月，利息總共
       六萬元，預先扣除，故只交付被告九十四萬元（見本院卷第一宗第三十四頁
       ），其復自承被告曾交付上開房地權狀及支票供擔保（依借貸合約書第三項
       所載，被告屆期未清償借款時，被告應同意將上開房地應過戶予告訴人），
       足見告訴人借出款項時，曾收取相當利息，並使債權獲得相當之擔保，更難
       謂其係因被告施用詐術陷於錯誤而交付借款，自不能遽論被告以詐欺取財罪
       。
 （二）臺北縣新莊市○○街一八四號十三樓之建物及同市○○段二０五號之土地，
       其權狀係於八十二年十二月二十四日，以遺失為由，向臺北縣新莊地政事務
       所申請補發在案，此有該事務所八十五年四月十五日八五北縣莊地字第四三
       一八號函附之書狀補給登記案卷在卷可憑，依該卷資料所示，此補發所有權
       狀事宜，係委由甲○○辦理的，經本院傳喚證人甲○○到庭作證，其證稱：
       此補發所有權狀事宜，是代書丙○○要伊去辦理的，雖未見過當人（指戊○○），但其中有關切結權狀遺失情形之切結書，是由當事人戊○○親自簽名
       的等情（見本院卷第二宗第六十一頁、第六十二頁），核與戊○○於本院調
       查中供稱：申請補發權狀案卷中所附之切結書是伊簽名的，而上面的印章亦
       係伊之印鑑章（見本院卷第二宗第一五六頁）等情，足見聲請請補發所有權
       狀事宜，並非被告所為，應係由戊○○為之；參以告訴人始終指訴，借錢之
       人為被告，並非戊○○，戊○○就借款之過程亦未參與，衡情無從知悉權狀
       已供他人擔保，其以權狀遺失為由，出面申請補發，尚與一般常情無違，更
       乏明確證據證明係被告要求戊○○出面申請補發權狀，亦不能以使公務員登
       載不實事項於公文書罪嫌相繩。
     綜上所述，公訴人憑以認定被告構成本案二罪嫌之論據，尚有不足。此外，本
     院復查無其他積極證據足認被告有何公訴人所指之詐欺取財及使公務員登載不
     實事項於公文書之犯行，既不能證明其犯罪，爰依法諭知無罪之判決。
據上論斷，應依刑事訴訟法第三百零一條第一項前段，判決如主文。
本案經檢察官李嘉明到庭執行職務。
中      華      民國      九十        年    十      月   三十一   日
                                      台灣板橋地方法院刑事第三庭
                                          法  官  趙  義  德
右正本證明與原本無異。
如不服本判決應於送達後十日內向本院提出上訴狀。
                                          書記官  張  慧  玲
中      華      民      國      九十        年    十一    月     六     日


司法院資訊處製作；財團法人民間司法改革基金會備份。
